最高法院刑事判決　　　　　　　　　　　　　　　九十一年度台上字第一一七八號
　　上　 訴　 人　福建高等法院金門分院檢察署檢察官
　　上訴人即被告　甲○○
　　被　　　　告　乙○○
右上訴人等因被告等業務過失致人於死案件，不服福建高等法院金門分院中華民國八
十八年十一月三日第二審判決（八十八年度上訴字第一七號，起訴案號：福建金門地
方法院檢察署八十六年度偵字第三三五、三五五號），提起上訴，本院判決如左：
    主  文
原判決撤銷，發回福建高等法院金門分院。
    理  由
本件原判決認定：上訴人即被告甲○○於民國八十六年九月間，向金門營造有限公司
承攬金門縣金沙鎮○○道路改善工程，負責全盤督導及工地安全之維護，並僱用被告
乙○○從事挖土機之操作，均為從事業務之人。嗣乙○○於八十六年十月三十日下午
二時二十分許，在該工地操作挖土機整地施工時，甲○○、乙○○本應注意應於操作
範圍內設置警告設施，或設置警戒線，嚴禁路人或在附近作業之工人靠近；並應指派
專人在現場指揮，以免他人遭挖土機撞擊，依當時情形，又無不能注意之情形，竟均
疏於注意，甲○○未於現場切實督導工地安全之維護，任由乙○○在無警告標示、無
專人指揮之情形下操作挖土機施工。此時適有向甲○○承攬部分工程之蔡顯炎（業經
不起訴處分確定）所僱用之工人李陳芬亦在附近作業，於行經挖土機後方時，為旋轉
中之挖土機撞擊，致其胸部挫傷、氣胸、血胸、肋骨骨折，經送醫急救，延至同日下
午三時五分許死亡等情。因而撤銷第一審判決，改判論處甲○○、乙○○從事業務之
人，因業務上之過失致人於死罪刑，固非無見。
惟查：(一)勞工安全衛生法第五條第一項第一款規定「雇主對防止機械、器具、設備等
引起之危害，應有符合標準之必要安全衛生設備」，參酌同法第一條、第二條規定，
係指為防止職業災害，「雇主」對所僱用之「勞工」，應有符合標準之必要安全衛生
設備而言。此乃勞工安全衛生法為保障勞工之安全與健康，特別課以雇主對勞工應盡
之義務。原判決既認定，甲○○與被害人李陳芬之間無僱傭關係；且乙○○係受僱人
，並非僱主。則被告等對於李陳芬之死亡應否負責，自應就渠等有無業務過失，以為
判斷；不能依勞工安全衛生法之特別規定，命被告等對李陳芬負僱主責任。乃原判決
竟謂「工地應注意防止機械、器具、設備等引起之災害，勞工安全衛生法第五條第一
項第一款定有明文，……被告等均係從事工程施作業務之人，對於上開規定，即難以
諉為不知」（見原判決第二頁背面第八至十二行），而依勞工安全衛生法第五條第一
項第一款規定，命被告等負僱主之過失責任，自難昭折服。(二)被告在第二審不到庭，
得不待其陳述逕行判決者，以經合法傳喚，而無正當之理由不到庭者為限，刑事訴訟
法第三百七十一條規定甚明。本件被告乙○○不服第一審判決，上訴於第二審後，並
未於原審之審判期日到庭，有審判筆錄可查。乃原判決理由，並未說明乙○○是否經
合法傳喚，無正當之理由不到庭，即逕行判決，亦有未合。(三)刑法第四十一條已於九
十年一月十日修正公布，於同年月十二日生效，第一項前段修正為「犯最重本刑為五
年以下有期徒刑以下之刑之罪，而受六個月以下有期徒刑或拘役之宣告，因身體、教
育、職業、家庭之關係或其他正當事由，執行顯有困難者，得以一元以上三元以下折
算一日，易科罰金。」原判決所適用論罪之法條，其法定本刑為五年以下有期徒刑，
而宣告有期徒刑六月，未及依上開規定諭知易科罰金之折算標準，亦屬無可維持。以
上或為上訴意旨指摘所及，或為本院得依職權調查之事項，應認原判決有撤銷發回更
審之原因。另原判決以被告等尚未與被害人家屬達成和解，因而改判較重之刑（見原
判決第三頁背面第三至五行），惟嗣後已經達成和解，賠償損害，有調解書、收據在
卷可憑，案經發回，併予斟酌。
據上論結，應依刑事訴訟法第三百九十七條、第四百零一條，判決如主文。
中      華      民      國    九十一    年      三      月      七      日
                              最高法院刑事第十一庭
                                  審判長法官  呂  潮  澤
                                        法官  白  文  漳
                                        法官  陳  世  雄
                                        法官  孫  增  同
                                        法官  林  開  任
      右正本證明與原本無異
                                              書  記  官
中      華      民      國    九十一    年      三      月     十三     日
